【裁判字號】    97,消債更,102
【裁判日期】    971016
【裁判案由】    更生事件
【裁判全文】
臺灣基隆地方法院民事裁定           97年度消債更字第102號
債  務  人  甲○○
代  理  人  徐豐益律師
上列當事人因消費者債務清理事件聲請更生，本院裁定如下：
    主  文
更生及保全處分之聲請均駁回。
聲請費用由聲請人負擔。
    理  由
一、按聲請更生或清算不合程式或不備其他要件者，法院應以裁
    定駁回之，但其情形可以補正者，法院應定期間先命補正﹔
    又債務人與金融機構協商成立者，不得聲請更生或清算。但
    因不可歸責於己之事由，致履行顯有重大困難者，不在此限
    ﹔本條例施行前，債務人依金融主管機關協調成立之中華民
    國銀行公會會員辦理消費金融案件無擔保債務協商機制與金
    融機構成立之協商，準用前項之規定，消費者債務清理條例
    （下稱本條例）第8條、第151條第5項、第6項分別定有明文
    。衡諸債之關係，係以當事人間之信賴關係為基礎，為社會
    經濟組織之重要支柱，故當事人於以法律行為追求自己之利
    益之際，亦應顧及對方之利益，並考量債權債務在社會上之
    作用，本於誠實及信用之原則，行使債權及履行債務。是對
    於已陷入經濟上困境之消費者，若任其於惡性循環之債務窘
    境中生存，將衍生嚴重之社會問題，難以維持安定之社會經
    濟秩序，故為兼顧債權人、債務人雙方之利益，對陷於經濟
    上困境之消費者，乃允其於本條例施行後，得選擇以重建型
    之更生程序或清算型之清算程序清理其債務，藉以妥適調整
    債務人與債權人及其他利害關係人間之權利義務關係，保障
    債權人獲得公平受償，並謀求消費者經濟生活之重建復甦機
    會。惟對於已與金融機構協商成立，或於本條例施行前，已
    依金融主管機關協調成立之中華民國銀行公會會員辦理消費
    金融案件無擔保債務協商機制（下稱銀行公會債務協商機制
    ）與金融機構成立協商之債務人，自應受該成立協議拘束，
    按協議條件履行，僅有其後發生情事變更，諸如因患病、失
    業或其他未參與協商之債權人聲請強制執行，致債務人在清
    償期間收入減少，財產損失，致該方案履行困難甚或履行不
    能，因不可歸責於己，始能聲請更生或清算 (李文彥─消費
    者債務清理條例概說，司法文選別冊第1381期第5頁參照)﹔
    若非因不可歸責於己之事由，致履行顯有重大困難，僅係為
    圖謀減免債務，而不為債務之履行，自有違債權契約為誠信
    契約之本旨，為避免債務人任意毀諾已成立之協商，肇致道
    德危險，濫用更生或清算之裁判上債務清理程序，故依本條
    例第151條第6項準用同條第5項前段之規定，不得聲請更生
    或清算。次按更生之聲請有下列情形之一者，應駁回之：一
    、債務人曾依本條例或破產法之規定而受刑之宣告；二、債
    務人曾經法院認可和解、更生或調協，因可歸責於己之事由
    ，致未履行其條件；三、債務人經法院通知，無正當理由而
    不到場，或到場而不為真實之陳述，或拒絕提出關係文件或
    為財產變動狀況之報告，本條例第46條定有明文而債務人於
    法院裁准消費者債務清理程序開啟前，基於謀求自身經濟生
    活更生之目的，當以積極誠實之態度，配合法院進行各項程
    序。法院雖依本條例第10條之規定，有依職權調查必要之事
    實及證據之責，然基於債務人對自身財務、信用、工作之狀
    況，本應知之最詳之理，且按同條例第44條、第82條及第46
    條第3款之意旨，苟債務人怠於配合法院調查，或有不實陳
    述之情形，法院亦得駁回債務人之聲請，顯見本條例藉由課
    予債務人協力義務之方式，以示其確有債務清理之誠意。
二、本件聲請意旨略以：聲請人於本條例施行前曾依銀行公會債
    務協商機制與最大債權銀行中國信託商業銀行（下稱中國信
    託銀行）達成協商，每月償還新臺幣（下同）42,065元，惟
    協商成立時聲請人即已無法按月全數履行，皆向親友借貸支
    應，後來也無親友可協助。現今每月僅賺一萬五千元，光是
    房貸就要九千元，自己也還有二個小孩要扶養，實無力再清
    償銀行債務，係非可歸責於己之事由，致履行有重大困難，
    又無擔保或無優先權之債務總額未逾1,200萬元，復未經法
    院裁定開始清算程序或宣告破產，爰依法聲請更生云云。
三、經查：聲請人於本條例施行前，確曾與中國信託銀行已銀行
    公會債協商機制成立協商，並約定自95年10月起，分100期
    ，利率6.88％，每月償還42,065元，此有聲請人所提出之協
    議書、還款計劃及聯合徵信中心當事人綜合信用報告為證，
    應屬實情，從而依上述說明，本件聲請人欲聲請更生，須聲
    請人於協商成立後之清償期間內發生不可歸責於己之事由，
    然聲請人是否確有不可歸責於己之事由，非無疑問。聲請人
    於聲請狀後附之「財產及收入狀況說明書」內關於「聲請前
    2年內收入」欄項下，僅記載「營利所得1,388元（來源：
    有限責任基隆第一信用合作社，期間：94年1月1日至95年12
    月31日）。競技所得9,49 4元（來源：富邦媒體科技股份
    有限公司，期間：94年1月1日至94年12月31日），並提出與
    之相符94年、95年綜合所得稅各類所得清單資料為證，然聲
    請人於聲請狀「有不可歸責於己致履行顯有重大困難之事由
    與證據」欄項下，則陳稱現今自己每月賺1萬5千元，聲請人
    顯未將薪資收入列入前開「財產及收入狀況說明書」內，是
    聲請人所稱之收入究有若干，已有疑義，本院乃於97年7月2
    日已裁定命聲請人補正「聲請人在聲請前2年內收入之數額
    、原因、種類，須詳細說明期收入之起訖時間為何（所謂收
    入係指基本薪資、工資、佣金、獎金、津貼、年金、保險給
    付、租金收入、退休金或退休計劃收支款、政府補助金額、
    分居或離婚之贍養費或其他收入款項在內之所有收入數額）
    。」而聲請人於97年7月15日所提出之民事補正狀中，補正
    後之財產及收入狀況說明書內關於「聲請前2年內收入」欄
    項下，亦僅記載「營利所得1,551元（來源：有限責任基
    隆第一信用合作社，期間：95年1月1日至95年12月31日）。
    競技所得354,000元（來源：新華航業股份有限公司，期
    間：96年1月1日至96年12月31日），仍未將每月收入1 萬5
    千元之薪資收入列入財產及收入狀況說明書，且在民事補正
    狀內又稱「那時聲請人每月薪水約有2萬5千元」，則聲請人
    當時每月薪水無論為1萬5千元或2萬5千元，均未據實陳報﹔
    況觀諸聲請人所提出之在職證明書所載，聲請人自79 年7月
    1日起迄今均任職於中國時報、聯合報世華代收處，然聲請
    人亦未將該任職之薪資收入列入財產及收入狀況說明書中，
    ，而聲請人所稱當時每月薪水1萬5千元或2萬5千元是否即由
    該代收處所發，亦未據聲請人提出相關薪資表或匯款憑證，
    聲請人已有隱匿財產，並未據實說明收入來源之情況﹔再者
    ，觀諸聲請人所提出設立於有限責人基隆第一信用合作社之
    帳戶存摺影本，尚有三商美邦人壽電匯予聲請人前後5次共2
    01,050元（95/11/30電匯110,000元、96/03/12電匯8,55 0
    元、96/06/06電匯2,500元、96/07/20電匯30,000元、97/0
    1/04電匯50,000元）以及富邦人壽保險於97年1月4日電匯予
    聲請人34,772元，另外尚有多次提款機及現金存入，聲請人
    亦均未將各該筆收入列入財產及收入狀況說明書，益徵聲請
    人並未盡其協力義務，詳實說明聲請前2年內收入之來源。
四、次查：本件聲請人具狀聲請更生，惟聲請人就「有不可歸責
    於己致履行顯有重大困難之事由與證據」僅泛稱「協商成立
    時，債務人就無法按月全數履行，都是向親友東借西借支應
    ，後來也沒有親友可幫忙，現今每月自己賺15,000元，光是
    房貸就要9,000元，自己也還有二個孩子要扶養，實無力再
    去清償銀行的債務。」並未提出協商成立後有不可歸責於己
    致不能履行協商條件之相關證據。本院乃於97年7月2日以裁
    定命聲請人限期補正：聲請人陳明為何協商成立時無法按月
    全數履行之情形下仍願與金融機構達成協商？協商當時預計
    之償還計劃為何？協商成立後之還款狀況及其償還之實際經
    濟來源？嗣後未能繼續依協商金額償還之原因（嗣後不能履
    約之財務、收入狀況與之前曾按期清償之財務、收入狀況有
    何改變）？亦即嗣後不能繼續依協商金額償還，有何不可歸
    責於己之事由，該裁定於97年7月8日合法送達聲請人，有原
    裁定送達證書在卷足稽。聲請人雖於97年7月15日提出民事
    補正狀補正，然綜觀其補正內容，就「有不可歸責於己致履
    行顯有重大困難之事由」仍僅稱「當初無法按月全數履行銀
    行協商之金額卻願與銀行協商乃因銀行態度強硬，且說若不
    接受協商，則將委外催收，又深怕對子女造成負面影響，而
    那時聲請人每月薪水約有2萬5千元，故而聲請人在弱勢之情
    形下同意協商，而那時預計之還款計畫及還款之經濟來源，
    乃因先生為自己開業經營海產店，那時生意還算尚可，每月
    均會多少支付補貼，不足之部分轉向親人資助，以償還協商
    之金額，後來毀諾實因先生所經營之海產店生意不佳，無多
    餘之收入補貼，而親友也實無法長久資助，在收入與支出之
    不平衡之情況下不得已毀諾。」然依聲請人之陳述，聲請人
    之每月收入及每月生活、扶養費用，在協商成立之前後並無
    任何明顯之重大改變，亦即聲請人所陳述之月薪收入及聲請
    人生活及扶養費用之必要開銷，在協商成立之前即已始終存
    在，而非在協商成立之後始有突發之減少或遽增，亦難認聲
    請人已補正於協商成立後有不可歸責於己致不能履行原協商
    條件之事由。聲請人固然陳述協商條件之嚴苛，實已超出聲
    請人之清償能力，但該協商條件既然係由聲請人與最大債權
    銀行雙方協議所達成，在客觀事實並未有顯著變動之下，上
    述情事核屬聲請人在協商時可得預見，據以評估可否履行協
    商條件之事實，與「不可歸責於己之事由致履行顯有重大困
    難」之要件亦有不符。又聲請人現每月均有固定之收入，既
    有清償能力，縱有清償不便而毀諾，亦得經由個別債權金融
    機構所提供之「個別協商一致性方案」及「95年債務協商變
    更還款條件方案」等二次協商程序以求適當之清償方案，準
    此，堪認聲請人尚乏不可歸責於己致履行顯有重大困難之情
    形。
五、聲請人於聲請狀及補正狀上所記載之收入來源，因係源自稅
    務機關，而稅務機關之資料，須仰賴聲請人長期誠實申報始
    能正確反應其財產所得狀況，故亦僅具參考性質，況現民間
    多項營利所得未申報稅捐，或其他勞力收入亦常因雇主並未
    開具扣繳憑單而不須申報所得，是徒憑上開稅務資料不足作
    為聲請人每月實際收入多寡之認定，仍須賴聲請人誠實陳報
    其財產收入情形以為判斷，而承前所述，本件聲請人並未據
    實詳細陳報收入狀況；且本件聲請人既與金融機構成立協商
    ，且其收入及支出並無任何重大變化，又未能釋明於協商成
    立後有何情事變更等之不可歸責於己之事由導致履行協商內
    容顯有重大困難，其聲請更生，顯與前開規定不符，聲請更
    生要件不備，揆諸前開說明，應駁回其更生之聲請。又本件
    更生之聲請既遭本院駁回，則保全處分之聲請即失所附麗，
    亦應駁回。
六、依消費者債務清理條例第8條、第15條及民事訴訟法第95條
    、第78條之規定，裁定如主文。
中    華    民    國    97    年    10    月    16    日
                  民事庭法  官  徐世禎
以上正本係照原本作成。
如對本裁定抗告，應於本裁定送達後10日內，向本院提出抗告狀
，並繳納抗告費新臺幣1000元。
中    華    民    國    97    年    10    月    16    日
                        書記官  周素秋


司法院資訊處製作；財團法人民間司法改革基金會備份。
